最高法院刑事判決　　　　　　九十四年度台上字第五六五四號
　　上　訴　人　台灣高等法院花蓮分院檢察署檢察官
　　上　訴　人
　　即　被　告　甲○○
　　　　　　　　　　　　巷21.
　　選任辯護人　張　靜律師
　　上　訴　人
　　即　被　告　丙○○
　　　　　　　　　　　　號
　　上　訴　人　乙○○
上列上訴人等因被告等貪污案件，不服台灣高等法院花蓮分院中
華民國九十四年五月五日第二審更審判決（九十二年度上更(一)字
第三七號，起訴案號：台灣花蓮地方法院檢察署八十八年度偵字
第三二二八號），提起上訴，本院判決如下：
    主  文
原判決撤銷，發回台灣高等法院花蓮分院。
    理  由
本件原判決認定上訴人甲○○於民國八十五年七月至八十七年四
月間，擔任行政院國軍退除役官兵輔導委員會（下稱退輔會）鳳
林榮民醫院（下稱鳳林榮院）院長乙職，綜理該院事務。上訴人
丙○○（原名邱文玉）係鳳林榮院辦事員，於八十五年十二月十
六日至八十六年七月間，負責該院採購業務，均為依據法令從事
於公務之人員。緣甲○○、丙○○與上訴人乙○○之夫游明照原
係埔里榮民醫院同事，甲○○擔任鳳林榮院院長後，於八十五年
十二月十六日將丙○○從埔里榮民醫院調至鳳林榮院，並指派邱
員擔任經辦採購之業務；上訴人乙○○則為書香緣企業社（登記
負責人為林如鈴，實際負責人為乙○○）之實際負責人，從事販
賣文具用品，另於八十五年十二月間成立朝馬有限公司（下稱朝
馬公司），承製印刷物品。八十六年一月間，甲○○、丙○○與
乙○○夫妻達成協議，由鳳林榮院向乙○○所經營之前開公司、
商店購買文具及印刷物品，而乙○○夫婦則回饋採購物品之金額
一至二成之回扣予甲○○、丙○○；甲○○即指示當時經辦採購
之丙○○，開始向朝馬公司、書香緣企業社採購印刷、文具用品
。甲○○與丙○○即基於收取回扣之概括犯意聯絡，自八十六年
一月間起至同年七月間，由丙○○未經訪價即由乙○○提供高於
一般市價之三家廠商估價單（印刷物品採購提供朝馬公司、真辰
社、僑榮彩印社；文具用品採購提供書香緣企業社、麗崧書局、
大欣文具行），再以此方式連續向朝馬公司採購如原判決附表所
示之印刷物品；及向書香緣企業社採購新台幣（下同）二十餘萬
元之文具用品。而乙○○即與其夫游明照基於交付回扣之概犯犯
意聯絡，或由乙○○或由游明照，先後於原判決附表所示付款日
期之後，陸續交付如該附表所示之回扣；另文具用品二萬元回扣
部分，則於八十六年二月間交付；交付方式係經由丙○○轉送甲
○○，或直接於夜間送至鳳林榮院予甲○○，總計向乙○○夫妻
索取回扣四萬三千五百三十元等情。因而撤銷第一審關於甲○○
、丙○○收取回扣有罪部分及乙○○部分之判決，改判論處甲○
○、丙○○共同連續依據法令從事公務之人員，購辦公用物品，
收取回扣罪刑；論處乙○○共同連續對於依據法令從事公務之人
員，關於違背職務之行為，交付賄賂罪刑。又以公訴意旨略以：
被告甲○○知悉鳳林榮院將於八十六年二月及六月間分別發包「
台東分院重金屬回收機採購案」及「頂樓鍋爐及頂樓淨水設備維
修更新工程」，基於圖利賜吉公司之概括犯意，於上開採購案及
工程案在尚未陳報退輔會核定前，即與賜吉公司徐迪興、陳振鵬
事先達成合意，預定將前述採購案及工程案交由賜吉公司承做，
乃指示該院醫務行政室技師李紀芳，分別於八十五年十二月三十
一日以八五鳳醫字第四三二九號函、八十六年三月二十六日以八
六鳳醫字第０九五五號函均附上由賜吉公司提供之賜吉公司、東
聯企業有限公司（下稱東聯公司）、三久技研股份有限公司（下
稱三久公司）等三家廠商估價單陳報退輔會，分別爭取補助專款
一百二十四萬五千三百元、一百六十五萬一千零三十五元，退輔
會亦先後於八十六年一月二十七日以八六輔陸字第０二五號函、
八十六年五月七日以八六輔陸字第一二九六號函復該院同意各核
撥一百二十萬元、一百六十七萬元（本工程一百四十七萬元、另
衛生下水道控制改善工程二十萬元）予鳳林榮院。甲○○並即指
定由被告丙○○接辦招標事宜。甲○○就「台東分院重金屬回收
機採購案」，於八十六年二月間指示丙○○不需另行訪價而直接
以原報退輔會爭取補助款由賜吉公司提供之三家廠商估價單簽報
邀商比價簽文，丙○○亦明知該購置案未經訪價，卻依指示於八
十六年二月十七日簽報「……經至市場估價三家廠商依賜吉國際
有限公司、東聯企業有限公司、三久技研股份有限公司等三家…
…訂於八十六年二月二十六日……通知來院辦理比價事宜。」之
不實簽文呈甲○○核可後，即通知賜吉公司前來領取三家廠商標
單，由賜吉公司陳振鵬、徐迪興即以賜吉公司、東聯公司、三久
公司之名義投標前開購置案，並由賜吉公司以一百一十六萬元標
得該採購案。甲○○就「頂樓鍋爐及頂樓淨水設備維修更新工程
」，於八十六年五月間指示丙○○不需再訪價，直接通知賜吉公
司請該公司提供三家估價單再簽報招商比價簽文，賜吉公司於同
年五月下旬寄交賜吉公司、東聯公司、三久公司等三家估價單予
丙○○，嗣後甲○○復指示丙○○先行製作好標單並通知賜吉公
司來院領取三份標單回去填寫，賜吉公司領取後，丙○○才依甲
○○之指示於八十六年六月二十日簽報不實之訪價邀商簽文並訂
定八十六年六月二十三日辦理比價，賜吉公司陳振鵬、徐迪興亦
以賜吉公司、東聯公司、三久公司之名義投標，並由賜吉公司以
一百三十五萬元標得該工程。賜吉公司並以浮報單、總價之方式
，分別圖得不法利益約五十六萬元及約七十五萬元，合計共約一
百三十一萬元。因認甲○○、丙○○均涉犯有貪污治罪條例第六
條第一項第四款之罪嫌云云。經審理結果，認不能證明被告等犯
罪，因而維持第一審關於諭知甲○○、丙○○被訴圖利部分無罪
之判決，駁回檢察官此部分在第二審之上訴，固非無見。
惟查：(一)、犯罪事實應依證據認定，有罪之判決書應於理由內記
載認定犯罪事實所憑之證據及其認定之理由，否則即有理由不備
之違法。原判決事實欄記載「八十六年一月間，甲○○、丙○○
與乙○○夫妻達成協議，由鳳林榮院向乙○○所經營之朝馬公司
、書香緣企業社購買文具及印刷物品，而乙○○夫婦則回饋採購
物品之金額一至二成之回扣予甲○○、丙○○」、「文具用品二
萬元回扣部分，則於八十六年二月間交付」、「或直接於夜間送
至鳳林榮院予甲○○」等情。然查甲○○、丙○○、乙○○於偵
、審中均否認有上開犯行，原判決於理由內並未說明認定有上開
協議、交付二萬元回扣及乙○○夫妻將回扣直接交予甲○○等事
實所憑之證據與理由，顯有判決理由欠備之違誤。(二)、被告之自
白，須非出於強暴、脅迫、利誘、詐歉、違法羈押、疲勞訊問或
其他不正之方法，且與事實相符者，始得採為認定被告犯罪事實
之證據。此項證據能力之限制，係以被告之自白必須出於其自由
意志之發動，用以確保自白之真實性，故對被告施以上開不正之
方法者，不以負責訊問或製作該自白筆錄之人為限，其他第三人
亦包括在內，復不以當場施用此等不正之方法為必要，縱係由第
三人於前此所為，倘使被告精神上受恐懼、壓迫之狀態延續至應
訊時致不能為任意性之供述時，該自白仍屬非任意性之自白，依
法自不得採為判斷事實之根據。原判決以上訴人乙○○、丙○○
於八十八年六月一日晚間十時三十分許在檢察官偵查中之自白為
認定上訴人甲○○、丙○○有收受回扣犯行及上訴人乙○○有交
付回扣行賄之犯行之證據之一。但乙○○、丙○○於同日中午在
法務部調查局東部地區機動工作組（下稱東機組）應訊時所為之
自白，原判決既認乙○○有遭受調查員脅迫伊與伊夫均被關，案
件上報、利誘可以回家等情形，丙○○有遭到調查員利誘緩刑、
脅迫無法脫身、無法與體制對抗、會被羈押等情形，二人在東機
組之自白非出於任意性，均無證據能力。而乙○○、丙○○係於
東機組自白後，被移送檢察官複訊時為前開自白，二次自白時間
緊接，且調查員詢問丙○○時又以「偵查中自白可以緩刑、減輕
或減免其刑」利誘丙○○（見原審卷(三)第三六四頁），乙○○於
原審亦辯稱：「在東機組所述是東機組人員要我這麼說，並告訴
我在檢方也要如此說，否則不能回家」等語（見原審卷(一)第一七
一頁），則其二人在偵查中之自白是否係出於任意性而有證據能
力，原判決未予審認說明，亦有未合。(三)、檢察官起訴書記載丙
○○依甲○○之指示簽報不實之訪價邀商簽文呈報甲○○核可等
情，亦即認此部分涉犯刑法第二百十三條之公文書不實登載罪，
惟甲○○、丙○○是否有此部分犯行，原判決未予審認、說明，
自有已受請求之事項未予判決之違法。(四)、按刑事審判上之共同
被告，係為訴訟經濟等原因，由檢察官或自訴人合併或追加起訴
，或由法院合併審判所形成，其間各別被告及犯罪事實仍獨立存
在。故共同被告對於其他共同被告之案件而言，為被告以外之第
三人，本質上屬於證人，為確保被告對證人之詰問權，證人於審
判中，應依法定程序，到場具結陳述，並接受被告之詰問，其陳
述始得作為認定被告犯罪事實之判斷依據。刑事訴訟法於九十二
年二月六日經總統公布增訂第二百八十七條之二規定：「法院就
被告本人之案件調查共同被告時，該共同被告準用有關人證之規
定。」、同法第一百五十八條之三規定：「證人依法應具結而未
具結者，其證言不得作為證據。」，並於同年九月一日施行。本
件原審於九十四年四月十八日審判時，就被告甲○○部分調查共
同被告乙○○時，未依前開規定適用人證之調查程序，俾使共同
被告乙○○立於證人之地位而為陳述，致有不當剝奪對於具證人
適格之乙○○之正當詰問權，其踐行之訴訟程序難謂適法。(五)、
檢察官起訴書就「台東分院重金屬回收機採購案」、「頂樓鍋爐
及頂樓淨水設備維修更新工程」部分，除認甲○○、丙○○涉犯
公務員圖利罪外，並於犯罪事實欄記載「丙○○明知未經訪價，
卻依甲○○之指示，先後於八十六年二月十七日及同年六月二十
日簽報不實之訪價邀商簽文」等情，亦即認甲○○、丙○○並另
犯刑法第二百十三條之公文書不實登載罪（起訴書之證據並所犯
法條欄雖未記載此法條，但是否已起訴，應以犯罪事實欄已否記
載為準），原審就此已起訴之犯罪事實，未予判決，顯有疏誤。
檢察官及上訴人甲○○、丙○○、乙○○上訴意旨指摘原判決違
法，尚非全無理由，應認仍有發回更審之原因。
據上論結，應依刑事訴訟法第三百九十七條、第四百零一條，判
決如主文。
中　　華　　民　　國　九十四　年　　十　　月　 十三　 日
                      最高法院刑事第十庭
                          審判長法官  陳　正　庸
                                法官  賴　忠　星
                                法官  王　居　財
                                法官  林　開　任
                                法官  林　立　華
      本件正本證明與原本無異
                                      書  記  官
中　　華　　民　　國　九十四　年　　十　　月　 十七　 日
                                                      Ｌ
